臺灣臺中地方法院民事判決
                                    110年度豐簡字第796號
原      告  蘇淑鑫  
訴訟代理人  林見軍律師
被      告  臺中市潭子區公所

法定代理人  林國聲  
訴訟代理人  蔡逸軒律師
上列當事人間請求拆除地上物返還土地事件，本院於民國111年6
月15日言詞辯論終結，判決如下：
    主      文
被告應將坐落臺中市○○區○○段000地號土地上如附圖所示編號A部
分土地面積76平方公尺之柏油路面刨除，並將該部分土地返還原
告及其他共有人。
訴訟費用由被告負擔。
本判決第一項得假執行。但被告如以新臺幣252萬3,200元為原告
預供擔保後，得免為假執行。
    事實及理由
一、原告主張：坐落臺中市○○區○○段000地號土地（下稱511地號
    土地）為原告與其配偶即訴外人林國全共有，附圖所示編號
    A部分土地（下稱A部分土地）之柏油路面（下稱系爭柏油路
    面）無權占用511地號土地，被告就系爭柏油路面有事實上
    處分權，系爭柏油路面無權占用原告所有系爭土地，致原告
    所有權之行使受有損害，爰依民法第821條、第767條第1項
    之規定本於所有權之行使提起本件訴訟，並聲明：如主文第
    一項所示。
二、被告則以：A部分土地最晚自民國82年起即持續為不特定公
    眾通行使用，且為周遭住戶通行所必要，原告於通行之初亦
    未反對，應成立公用地役關係。原告長期任由被告在A部分
    土地鋪設系爭柏油路面，且於110年8月25日現場會勘時，同
    意被告只需將其上私人所劃設之停車格標誌、標線塗銷，並
    在公有計畫道路上劃設紅線，未要求被告將系爭柏油路面刨
    除，應有默示範同意被告鋪設系爭柏油路面。原告請求刨除
    系爭柏油路面，構成權利濫用等語，資為抗辯。並聲明：原
    告之訴駁回。
三、兩造不爭執及爭執事項：
  ㈠兩造不爭執事項（見本院卷第293至294頁、第381頁）：
　⒈511地號土地為原告與訴外人共有，原告應有部分二分之
    一（見本院卷第333頁）。
  ⒉被告為A部分土地上之系爭柏油路面之鋪設權人及刨除權人（
    見本院卷第101至102頁、第165頁）。
  ⒊511地號土地上坐落有愛恩堡幼稚園，為私立幼稚園。
　⒋原告共有511 地號土地為住宅區土地，A部分土地並非4 米計
    畫道路範圍之道路用地，依照使用分區證明書，亦非都市計
    畫之公共設施保留地（見本院卷第383頁）。
　⒌被告及台中市政府並未在A部分土地上「劃設」標線（如紅線
    、白線）。
　⒍依86年使用執照卷內照片，愛恩堡幼稚園臨勝利三街這一
    側之側牆外2 公尺退縮地，有汽車停車於退縮地上（見本院
    卷第201 頁、第105 頁）。
  ⒎依附圖所示，愛恩堡幼稚園臨勝利三街（坐落511之1地號）
    側牆對面之地號為512之5至512之14，其地上建物門牌為勝
    利三街125號至141號，有本院履勘筆錄後附現場圖可佐（見
    本院卷第113頁）。
  ⒏被告為勝利三街125號至141號房屋所臨街巷道之維護管理機
    關（見本院卷第101至102頁、第165頁、第229至第230頁）
    。
  ⒐依511地號土地所領有86建字第547號建造執照，A部分土地為
    自建築線（即勝利三街四米計畫道路邊界線）退縮2公尺至
    牆面線，退縮部分計入法定空地。（見本院卷第97至99頁、
    第229至230頁）
　㈡爭執事項（見本院卷第381頁頁）：
　⒈A部分土地，是否為具公用地役關係的既成道路？是否為依建
    築法令指定建築線後退讓留設之道路（或稱巷道）？
  ⒉依建築法規留設之無遮簷人行道，被告可否基於養護目的在A
    部分土地上，鋪設系爭柏油路面？是否屬妨害原告所有權？
    原告行使民法第821條、第767條權利，是否構成權利濫用？
四、本院之判斷：
  ㈠A部分土地，並非具公用地役關係的既成道路，亦非依建築法
    令指定建築線後退讓留設之道路：
　⒈A部分土地，並非具公用地役關係的既成道路（或稱既成巷道
    ）：
　⑴公用地役關係乃私有土地而具有公共用物性質之法律關係，
    與民法上地役權之概念有間，久為我國法制所承認。既成道
    路成立公用地役關係，首須為不特定之公眾通行所必要，而
    非僅為通行之便利或省時；其次，於公眾通行之初，土地所
    有權人並無阻止之情事；其三，須經歷之年代久遠而未曾中
    斷，所謂年代久遠雖不必限定其期間，但仍應以時日長久，
    一般人無復記憶其確實之起始，僅能知其梗概（例如始於日
    據時期、八七水災等）為必要，有司法院大法官會議釋字第
    400 號解釋理由書之意旨可參。本院自應依據前揭上開釋字
    第400號解釋意旨，及本院所調查之事證認定A部分土地是否
    為既成道路，而不受行政機關事實認定之拘束，合先敘明（
    臺灣高等法院臺中分院108年度重上字第62號民事判決同此
    見解）。
　⑵經查：
　①甘潭段511之1地號土地屬4公尺之計畫道路用地，有臺中市養
    護工程處110年7月29日中市建養工山字第1100046209號函可
    佐（見本院卷第45頁）。原告共有511 地號土地為住宅區土
    地，A部分土地並非4 米計畫道路範圍之道路用地。依照使
    用分區證明書，亦非都市計畫之公共設施保留地乙情，有使
    用分區證明書可佐（見本院卷第383頁）。
　②被告抗辯：目前最早資料是96年5月1日縣政府函文，有一份
    工程改善資料，足認至少於96年時已鋪設柏油等語（見本院
    卷第380頁）。惟觀諸臺中縣政府96年5月1日府工工字第096
    0120160號函，主旨為：「本府辦理貴轄內潭子勝利三街等
    道路改善工程已辦理發包即將施工，檢附工程位置圖，請查
    照」，受文者為被告（見本院卷第393至397頁），可知上開
    函文係針對勝利三街4米計畫道路之改善工程發包，並非針
    對4米計畫道路外之A部分土地退縮地之工程發包。
　③另觀諸該函文檢附之工程位置圖所示道路改善工程包含加水
    溝蓋（見本院卷第397頁），對照本院履勘現場時所見水溝
    蓋（即所謂的道路側溝）位置仍在勝利三街4米計畫道路內
    ，並非在附圖所示編號A部份之退縮兩米土地內（見本院卷
    第127頁），更足認上開道路改善工程主要係針對4米計畫道
    路之改善工程。又臺中市養護工程處110年7月29日中市建養
    工山字第1100046209號函亦稱：「...就旨揭地號部分土地
    （按：即A部分土地）尚難佐證係屬潭子鄉勝利三街等道路
    改善工程鋪設之範圍」（見本院卷第45至47頁）。因此，尚
    難以96年間已就勝利三街進行道路改善鋪設工程，據以推論
    於96年間已在A部分土地鋪設柏油。因此，A部分土地上之系
    爭柏油路面完成迄今，尚難認符合公用地役權關於「年代久
    遠」之要件（臺灣高等法院臺中分院106 年度上易字第 446
     號民事判決類此見解）。。
　④至於86年使用執照卷內所附建築物竣工照片，僅能看出退縮
    地範圍有停放車輛，但其地面是否已鋪設柏油路面，並不清
    楚，有照片可佐（見本院卷第201至205頁），此退縮地之實
    際使用情形，與本院履勘現場所見勝利家社區透天住宅側邊
    之鋪設磁磚的人行道上，位置大約在516之14地號土地上，
    亦停放車輛相類似，有勘驗筆錄、現場圖、現場照片、附圖
    可佐（見本院卷第111至113頁、第123至125頁、第147頁）
    ，亦難以此推論A部分土地即為具公用地役關係可供車輛通
    行之道路。
　⑤又勝利三街之4米計畫道路坐落在附圖所示511之1地號土地上
    ，附圖所示516之14地號土地並未鋪設柏油供不特定車輛通
    行。因此，A部分土地，是否為不特定車輛通行所必要，亦
    有疑問。
　⑥再者，A部分土地範圍內，未施作排水溝之公共設施，有履勘
    現場照片可佐（見本院卷第117頁下方照片、第127頁下方照
    片），尚難認A部分土地屬於道路之範疇。　
　⑶綜上，A部分土地，並未滿足具公用地役關係既成道路要件。
    被告抗辯：A部分土地應成立公用地役關係云云（見本院卷
    第75頁），並非可採。至於①臺中市養護工程處110年7月29
    日中市建養工山字第1100046209號函稱：「...查閱82年及8
    8年航照圖顯示系爭土地上已有AC鋪設及道路路型存在之情
    況。綜上，旨揭系爭土地現況為AC路面設有道路側溝且通行
    多年，屬供公眾通行之道路」（見本院卷第45至47頁）、②
    臺中市政府建設局111年1月12日局授建養工山字第11100012
    09號函稱：「...查閱82年及88年航照圖顯示系爭土地上已
    有瀝青路面及道路路型存在。系爭道路現況為瀝青路面經機
    關養護且通行多年，應屬供公眾通行之道路」（見本院卷第
    101至102頁）、③臺中市政府建設局111年3月3日局授建養工
    山字第1110008829號函稱：「...系爭道路現況為瀝青混凝
    土路面由公部門管養維護在案且通行多年，係屬供公眾通行
    之道路，具有公用地役關係..」（見本院卷第229至230頁）
    等行政機關之見解，本院不受拘束，併此敘明。
　⒉A部分土地，亦非依建築法令指定建築線後退讓留設之道路：
　⑴按依建築法規規定，提供土地作為公眾通行之道路與因時效
    而形成之既成道路不同，非屬司法院大法官釋字第400號解
    釋所指私人土地因成立公用地役關係，特別犧牲其財產上之
    利益，國家應徵收給予補償之範疇。蓋私有土地依建築法規
    之規定，提供予公眾使用者，私有土地所有人常因而使他基
    地得為建築之用或因而提高建築基地之利用價值，與因時效
    而形成之既成道路有別。是私有土地依建築法規之規定，提
    供作為公眾通行之道路，雖非上開解釋所稱之既成道路，其
    未經徵收者，仍應持續作為公眾使用（最高法院102 年度台
    上字第1315號判決意旨參照）。
　⑵經查：　
　①依照511地號土地86年建字第547號建造執照檔案內之建造平
    面圖說，可知A部分土地，並非建築線以外作為道路使用之
    路地（或稱巷道），而係建築線內與牆面線間之2公尺退縮
    地（見本院卷第99頁）。又511地號土地西側臨接4公尺計畫
    道路（路名：勝利三街）、北側連接8公尺計畫道路（路名
    ：勝利五街），並自建築線（計畫道路邊界線為建築線）退
    縮2公尺為牆面線，退縮部分計入法定空地，有臺中市政府
    都發局111年1月7日中市都測字第1100249617號函可佐（見
    本院卷第97頁）。
　②511地號土地領有台中市政府86建都營字第547號建造執照，
    當時係屬臺中縣政府74年4月11日公告發佈實施「變更潭子
    都市計畫（第二次通盤檢討）案」範圍內，該位址並未另擬
    定細部計畫訂定土地使用分區管制要點。因此，牆面線退縮
    2公尺，係依據81年5月22日府秘法字第102000號令修正「臺
    中縣都市計畫區騎樓設置標準（已廢止）」第2條規定「都
    市計畫區域內凡臨接寬度在7公尺以上之計畫道路、人行步
    道、廣場之建築基地，除有左列情形外，一律設置騎樓或無
    遮簷人行道。一、都市計畫說明書另有規定者，從其規定。
    二、本標準修正公布後完成之區段徵收地區、市地重劃地區
    之住宅區，面臨8公尺以下之計畫道路免設置騎樓或無遮簷
    人行道，但應退縮2公尺為牆面線，作為無遮簷人行道使用
    。其退縮部分得以空地計算。」，有臺中市都發局111年5月
    20日中市都建字第1110097091號函可佐（見本院卷第343至3
    44頁）。
　③此外，並無證據顯示511地號土地所有權人就A部分土地土地
    有出具土地使用同意書，同意開闢作為道路供公眾通行使用
    或捐獻A部分土地為道路使用。
  ⑶綜上，A部分土地，係住宅區土地，並未編定為道路用地（按
    ：與最高法院102年度台上字第1315號民事判決基礎事實不
    同），且係在建築線內之土地，並非依建築法令指定建築線
    後退讓留設之道路，而係作為無遮簷之人行道使用，得計入
    法定空地。
  ㈡依建築法規留設之無遮簷人行道，被告不得基於養護目的在A
    部分土地上，鋪設系爭柏油路面。此為妨害原告所有權。原
    告行使民法第821條、第767條權利，不構成權利濫用：
　⒈依建築法規留設之無遮簷人行道，被告應不得基於養護目的
    在A部分土地上，鋪設系爭柏油路面：
　⑴A部分土地，經本院認定並未成立公用地役關係，政府主管機
    關即無從以為俾益通行安全，利於公眾通行，改善排水，為
    必要之改善或養護（最高法院85年度台上字第770 號判決反
    面解釋）。被告雖為勝利三街之養護機關（見本院卷第165
    至166頁），然A部分土地係作為無遮簷之人行道使用（見本
    院卷第344頁），非供不特定車輛通行使用，已如前述。參
    以511地號土地之使用分區為第1-2種住宅區，都市計畫案名
    為：臺中市豐潭雅神地區都市計畫主要計畫案-擬定臺中市
    潭子地區都市計畫細部計畫（發佈實施日期108年11月15日
    及108年11月16日），有使用分區證明書可佐（見本院卷第3
    83頁），可知A部分土地①並非都市計畫案中已編為都市計畫
    道路之公共設施保留地，②也未規劃或編定為計畫道路之預
    定用地範圍。
　⑵因此，A部分土地之退縮無遮簷人行道，因屬私人住宅區之土
    地，被告不得基於維護市區道路交通安全與暢通，實施鋪設
    柏油的修築、養護行為。
　⒉被告在A部分土地鋪設柏油，屬妨害原告所有權。原告行使民
    法第821條、第767條權利，不構成權利濫用：
　⑴按民法第767條所稱之妨害，係指凡以占有以外之方法，侵害
    所有權或阻礙所有人之圓滿行使其所有權之行為或事實始屬
    之，亦即該所有權之現在事實狀態與其本來應有之狀態不相
    一致。
　⑵A部分土地既不符合公用地役關係之要件，亦非依建築法令指
    定建築線後退讓留設之道路。兩造於110年8月25日現場會勘
    時，原告雖同意被告需將其上私人所劃設之停車格標誌、標
    線塗銷，並在公有計畫道路上劃設紅線，未一併要求被告將
    系爭柏油路面刨除，有會勘紀錄可佐（見本院卷第89頁），
    然此並不代表原告終局放棄訴請被告刨除柏油路面之權利，
    尚難認原告有默示同意被告繼續鋪設系爭柏油路面。因此，
    被告未能舉證經原告同意而於其上舖設柏油路面，自屬妨害
    原告之所有權。
　⑶按權利之行使，不得違反公共利益或以損害他人為主要目的
    ，民法第148條第1項定有明文。又權利之行使，是否以損害
    他人為主要目的，應就權利人因權利行使所能取得之利益，
    與他人及國家社會因其權利行使所受之損失，比較衡量以定
    之，倘其權利之行使，自己所得利益極少而他人及國家社會
    所受之損失甚大者，非不得視為以損害他人為主要目的，此
    乃權利社會化之基本內涵所必然之解釋（最高法院71年度台
    上字第737號裁判可資參照）。經查：
　①本件並非私有土地所有人為使自有土地得依建築法規供建築
    使用或提高其利用價值，而提供其他土地設置道路，以供公
    眾通行，嗣後反悔復主張所有權，請求道路主管機關予以拆
    除或回復，應無違反誠信原則或權利濫用之情事（最高法院
    110年度台上字第2126號判決反面解釋）。被告亦未能舉證
    證明原告權利行使所能取得之利益極少，而他人及國家社會
    所受之損失甚大，尚難認符合權利濫用之情事。
　②從而，原告依民法第821條、第767條第1項之法律關係，請求
    被告刨除A部分土地上之系爭柏油路面，並將該部分土地返
    還原告及其他共有人（見本院卷第13至17頁、第293頁），
    應屬有據。
五、綜上所述，原告依民法第821條、第767條第1項之法律關係
    ，聲明如主文第一項所示，為有理由，應予准許。
六、本件判決之基礎已臻明確，兩造其餘攻擊防禦方法及舉證，
    核與判決無影響，爰不另一一論述，併此敘明。
七、本判決第一項係適用簡易程序所為被告敗訴之判決，依民事
    訴訟法第389 條第1 項第3 款規定，職權宣告假執行。並基
    於衡平原則，依同法第392 條第2 項規定，職權宣告被告如
    預供擔保後，得免為假執行。
八、訴訟費用負擔之依據：民事訴訟法第78條。
中　　華　　民　　國　　111 　年　　7 　　月　　20　　日
                      臺灣臺中地方法院豐原簡易庭
                                  法　官　高士傑
以上正本係照原本作成。
如不服本判決，應於送達後20日內，向本院提出上訴狀並表明上
訴理由，如於本判決宣示後送達前提起上訴者，應於判決送達後
20日內補提上訴理由書（須附繕本）。如委任律師提起上訴者，
應一併繳納上訴審裁判費。
中　　華　　民　　國　　111 　年　　7 　　月　　20　　日
                                  書記官　蔡伸蔚